臺灣高等法院臺中分院民事判決　　　　 94年度上國易字第7號
上　 訴 　人　丁○○
兼訴訟代理人　丙○○
被　上 訴 人　彰化縣警察局
法　定代理人　乙○○
訴　訟代理人　甲○○
上列當事人間國家賠償事件，上訴人對於中華民國94年4月6日臺
灣彰化地方法院第一審判決（93年度國字第 3號），提起上訴，
本院於94年 9月20日言詞辯論終結，茲判決如下：
    主  　　文
上訴駁回。
第二審訴訟費用由上訴人負擔。
    事實及理由
一、上訴人主張：上訴人丙○○於民國（下同）89年4月28日18
    時許，駕駛上訴人丁○○所有車號Ａ五－二九七八號自用小
    客車（下稱系爭汽車），在公路局彰化監理站內遭被上訴人
    所屬警員鄭壬水、詹廷耀、王銘展攔阻並未查驗，即指稱系
    爭汽車有以贓車套裝頂替嫌疑，要求將系爭汽車交予警方查
    驗，被上訴人所屬警員鄭壬水並未依法將車扣押及封緘，且
    該車為警非法扣取時，關於車身號碼部分並無切割焊接之痕
    跡，經其扣取後，始有上開痕跡，被上訴人員警卻指為贓車
    ，且於無法院之裁定或檢察官之命令情形下，竟於89年5月2
    日不顧伊之暫勿發還所謂被害人之請求，違法任意將系爭汽
    車拆解，發還予被上訴人警員所稱之失主應來蓉，而為錯誤
    之處置，嚴重侵害伊等對系爭汽車之所有權與供作日常交通
    工具之使用權，而不法侵害上訴人之權利，上訴人丙○○並
    以涉及贓物罪嫌經移送臺灣雲林地方法院檢察署偵辦，案經
    該署檢察官以91年度偵字第4980號以應來蓉指認有誤為不起
    訴處分確定在案。查被上訴人所屬警員應調查、能調查而未
    調查應來蓉指認錯誤之處，致伊等權益受損，依國家賠償法
    第二條第一項之規定，應由被上訴人負損害賠償責任。雖經
    伊等向之請求賠償損害，卻遭拒絕，故依國家賠償法第二條
    第二項及民法第一百八十四條、第一百九十五條、第一百九
    十六條之規定，請求被上訴人賠償伊等之損害。請求之項目
    如下：
    (1)車輛所有權之損害費：系爭汽車價金新台幣（下同）三十
    萬元、領牌費六百元、行車執照費二百元、選牌費二千元及
    更換新輪胎四個七千二百元，合計為三十一萬元。(2)交通費
    ：上訴人丙○○自89年4月28日起至93年1月14日止，計四十
    四個月又十七日間，因須租用他人車輛供日常生活使用，每
    月支出租車費一萬元，以四十四個月計算，被上訴人應賠償
    四十四萬元予之，二項合計為七十五萬元等情，爰依上開法
    律規定，提起本件國家賠償之訴，並減縮請求，求為命被上
    訴人給付伊等共七十五萬元及自國家賠償請求書送達被上訴
    人翌日（即93年1月15日）起至清償日止按年息百分之五加
    計遲延利息之判決（上訴人起訴原並請求給付丙○○，丁○
    ○精神慰撫金、名譽損害金合計依序為一百九十五萬元、六
    十萬元，嗣於本院聲明減縮請求如上）。
二、被上訴人則以：本件發生時間為89年4月28日，上訴人於93
    年1月14日，始向伊提出國家賠償請求協議書狀，已逾3年8
    個月，上訴人丙○○於90年1月8日向伊陳情，請求發還系爭
    汽車，伊則於90年1月17日，以90年度彰警刑字第616141號
    函關於敦請其領回系爭汽車非屬贓物之引擎部分，上訴人丙
    ○○收受前開函文後，先後共計15次向伊提出發還系爭汽車
    或委由伊暫代保管引擎之請求，亦多次向民意代表、監察院
    、內政部警政署投訴本件處理情形，是上訴人自始至終對於
    車輛發還之事實知之甚詳，顯已逾國家賠償法第8條第1項規
    定之二年請求權消滅時效期間。又伊所屬警員攔檢上訴人丙
    ○○駕駛之系爭汽車，經查該車車身號碼明顯經過切割焊接
    ，經上訴人丙○○同意查驗，且經查驗確屬借屍還魂贓車，
    系爭汽車車身號碼業經變造，變造前之號碼係屬在台中市失
    竊、車號Ａ八－八０九三號自用小客車之車身所有，故暫時
    發還予失主陳猜清之女應來蓉由其保管，且係經檢察官電話
    指示發還，該發還車身行為既係依檢察官之命令，並無違法
    或不當，而引擎部分因非屬贓物，故未遭扣押，伊通知上訴
    人領回，上訴人則函請代為保管，是伊對上訴人並無任何侵
    權行為至明。至臺灣雲林地方法院檢察署91年度偵字第4980
    號不起訴處分書內固記載依臺灣省公路局中區監理所彰化監
    理站87年3月11日關於系爭汽車車輛檢驗紀錄表顯示系爭汽
    車早於87年3月間即已存在，且系爭汽車輪胎為88年始出產
    ，而認系爭汽車應非屬贓車云云。惟查，系爭汽車於87年7
    月7日始移轉至上訴人丁○○名下，上訴人與系爭汽車出賣
    人謝義堅則係因買車關係經第三人介紹始認識，則其何能取
    得上開87年3月11日之車輛檢驗紀錄表？又上開車輛檢驗紀
    錄表僅載有系爭汽車之引擎號碼，與車身部分是否為贓車並
    無關聯。再者，關於借屍還魂之車輛，其判斷依據係以車輛
    車身號碼有否遭變造、引擎有無遭套用或變造號碼，自不能
    純依車輛之輪胎是否新購即可遽予分辨。而謝義堅乃於86年
    10月19日至88年1月17日犯竊車之常業竊盜罪已經最高法院
    以91年度台上字第7084號判決其有期徒刑三年確定，益證上
    訴人向其購買之系爭汽車為贓物，上開不起訴處分顯悖於客
    觀證據與經驗法則甚明，當不可採等語，資為抗辯。
三、原審法院審理後，斟酌兩造之主張及攻擊防禦方法之結果，
    認被上訴人所屬警員取得系爭汽車係出於上訴人丙○○自願
    交付而屬合法，雖其未經法院裁定或檢察官命令，即將系爭
    汽車屬贓物部分之車身發還予真正所有人陳猜清之女應來蓉
    ，與刑事訴訟法第141條第1項之規定有違，然對上訴人之權
    益並無影響，上訴人之權益即無因而受損，因認上訴人依國
    家賠償法第二條第二項及民法第184條規定，請求被上訴人
    賠償其損害，為無理由，而為上訴人二人均敗訴之判決，駁
    回其在原審之訴及假執行之聲請。上訴人不服，聲明上訴，
    求為判決：(一)原判決廢棄；(二)上開廢棄部分，減縮請求命被
    上訴人給付伊等二人共七十五萬元及自國家賠償請求書送達
    被上訴人之翌日（即93年1月15日）起至清償日止按年息百
    分之五計算之利息；(三)第一、二審訴訟費用由被上訴人負擔
    ；(四)伊願供擔保，請准宣告假執行。被上訴人則答辯聲明求
    為判決駁回上訴人之上訴。
四、查上訴人主張被上訴人所屬警員鄭壬水、詹廷耀、王銘展於
    89年 4月28日，在台灣省公路局彰化監理站以上訴人丁○○
    所有交由上訴人丙○○駕駛使用之系爭汽車車身有以贓車套
    裝頂替嫌疑，要求上訴人丙○○將該車交予警方查驗。嗣被
    上訴人所屬員警不顧上訴人之請求，即於89年5月2日將系爭
    汽車拆解，將車身部分發還交付所謂之失主陳猜清之女兒即
    訴外人應來蓉領回，並以上訴人涉犯贓物罪予以移送法辦。
    但上訴人丙○○所涉贓物罪嫌部分，經臺灣雲林地方法院檢
    察署檢察官偵查結果，認罪嫌尚有不足，以91年度偵字第49
    80號為不起訴處分確定之事實，為被上訴人所不爭執，並有
    上訴人提出之系爭汽車行車執照、保險證、彰化縣警察局暫
    時保管據、臺灣雲林地方法院檢察署檢察官91年度偵字第49
    80號不起訴處分書、被上訴人提出之車籍作業系統－查詢認
    可資料為證，且經本院調取上開偵查卷查核屬實，固堪信上
    訴人所主張之上開事實為真實。
五、按被害人請求國家賠償之請求權，自請求權人知有損害時起
    ，因二年不行使而消滅，國家賠償法第8條第1項前段定有明
    文。此所謂知有損害，固指明知而言。惟所謂明知，應以請
    求權人實際知悉損害及賠償人時即屬之，其關於侵權行為請
    求權之消滅時效，即應自斯時起算，此經最高法院著有72年
    度台上字第738號、72年度台上字第1428號判例可參，查上
    訴人乃以系爭汽車於89年4月28日被上訴人所屬員警要求伊
    交付警方查驗時，其車身號碼部分並無經切割焊接接之痕跡
    ，且該車於87年3月11日向台灣省公路局監理所彰化監理站
    檢驗領牌時，並無上開痕跡，足證並無以贓車頂替之情形，
    即非贓物，被上訴人所屬員警卻指為贓車，違法任意於89年
    5 月2日將系爭汽車拆解，將車身部分發還交付予所謂之失
    主陳猜清之女兒應來蓉領回，而不法侵害伊等就系爭汽車之
    所有權及使用權，因認被上訴人應負國家賠償之責任云云。
    按依上訴人上開所指之情形，於其所指被上訴人所屬員警不
    顧伊暫勿發還予所謂被害人之請求，而任意將系爭汽車拆解
    ，而將車身部分發還予所謂之被害人時起，即已不法侵害其
    就系爭汽車之所有權及使用權，斯時所謂之侵權行為及損害
    即已發生。而依上訴人肯定之主張，則為系爭汽車於87年3
    月11日檢驗領牌及其買入時迄89年4月28日為警查扣時，其
    車身號碼部分均無切割焊接之痕跡，即非以贓車頂裝之贓物
    ，是上訴人就系爭汽車並非贓物，乃有肯定之認識，而非就
    該車是否贓物及得否由被上訴人員警處分發還予被害人有所
    不明，而須俟偵辦上訴人丙○○贓物乙案之檢察官就丙○○
    是否以贓物罪起訴始得確定知情。又上訴人所有使用之系爭
    汽車，乃於89年5月2日即經被上訴人所屬員警拆解，將車身
    部分發還予其所指之被害人，並於90年1月17日發函請上訴
    人領回系爭汽車其認非屬贓物之引擎部分，上訴人並自同年
    1月8日起前後15次向被上訴人提出發還系爭汽車之請求，此
    有被上訴人所述之上開書函在卷可稽，並為上訴人所不爭執
    ，是依此情形，益足認上訴人早於90年1月間即獲知系爭汽
    車遭被上訴人所屬員警拆解，並將車身發還予所指之被害人
    ，並均不能再將其交還予上訴人之事實，是上訴人乃早於90
    年1月間即已明知上開汽車所有權及使用權被不法侵害，使
    其受有損害之事實，至為明確。本件依上訴人所指，並非其
    買入系爭汽車時，該車車身號碼部分即有切割焊接之頂裝情
    形，使其不能確信是否為贓物，則其指其乃於91年12月30日
    接獲台灣雲林地方法院檢察署檢察官91年度偵字第4980號不
    起訴處分書時始知其受有上開損害，即非有據。而上訴人乃
    遲至93年1月14日始向被上訴人提出國家賠償之請求，顯已
    逾二年之時效，其因被上訴人所屬員警侵權行為損害賠償請
    求權即已罹於時效而消滅，被上訴人拒絕給付，自屬有據，
    上訴人仍請求被上訴人予以賠償，為無理由，不應准許。
六、綜上，原審判決認上訴人之訴為無理由，予以駁回，結果並
    無不合。所持理由，雖未盡相同，其結果則無二致，仍應予
    維持。上訴意旨仍執陳詞，求予廢棄改判，為無理由，應予
    駁回。
七、據上論結，本件上訴為無理由，依民事訴訟法第449條第2項
    、第1項、第78條、第85條第1項前段，判決如主文。
中　　華　　民　　國　　94　　年　　9 　　月　　30　　日
                    民事第五庭審判長法　官  陳滿賢
                                    法　官  朱  樑
                                    法　官  古金男
以上正本係照原本作成。
兩造均不得上訴。
                                    書記官　陳俞豪
中　　華　　民　　國　　94　　年　　10　　月　　4 　　日
                                        　　　　　　　Ｂ
